臺灣高等法院高雄分院刑事判決　　　 100年度上易字第1113號
上　訴　人
即　被　告　宋阡罪
　　　　　　（原名宋吉海）
上列上訴人因詐欺案件，不服臺灣屏東地方法院100 年度易字第
316 號中華民國100 年10月13日第一審判決（起訴案號：臺灣屏
東地方法院檢察署99年度偵字第9739、11480 號），提起上訴，
本院判決如下：
    主  文
上訴駁回。
    事  實
一、宋阡罪（原名宋吉海）明知現今犯罪集團或不法份子為掩飾
    其不法獲利行徑，避免執法人員之追究處罰，經常誘使一般
    民眾提供電話門號，渠等再反覆以此電話門號供作向被害人
    施行詐術之聯絡電話。宋阡罪明知如此，竟仍於民國99 年6
    月2 日前之某日，在不詳地點，將其前於99年3 月31日，至
    雲林縣斗南鎮○○路上之某「7-11」便利超商，所申辦亞太
    行動寬頻電信股份有限公司0000000000號行動電話預付卡門
    號之SIM 卡1 枚交付給年籍、姓名均不詳之某成年人使用。
    宋阡罪主觀上應已預見可能發生幫助犯罪集團或不法份子為
    詐欺取財等財產犯罪之結果，卻容任該結果之可能發生。嗣
    該犯罪集團或不法份子即基於意圖為自己不法所有之詐欺犯
    意，於如附表所示之時間，以如附表所示之手法向如附表所
    示之被害人分別詐騙，並以宋阡罪名義申辦之上開行動電話
    門號充作與各該被害人之聯絡工具，致各該被害人陷於錯誤
    ，均依指示分別將如附表所示之金額匯入該犯罪集團或不法
    份子所提供之帳戶內。嗣因黃本森、林倖羽、陳美玲報警處
    理，始循線查獲上情。
二、案經臺北市政府警察局中正第二分局移送臺灣臺北地方法院
    檢察署呈請臺灣高等法院檢察署檢察長，高雄市政府警察局
    小港分局移送臺灣高雄地方法院檢察署呈請臺灣高等法院高
    雄分院檢察署檢察長，均核轉臺灣屏東地方法院檢察署檢察
    官偵查起訴。
    理  由
壹、證據能力方面：
    按被告以外之人於審判外之陳述，經當事人於審判程序同意
    作為證據，法院審酌該言詞陳述或書面陳述作成時之情況，
    認為適當者，亦得為證據；當事人、代理人或辯護人於法院
    調查證據時，知有第159 條第1 項不得為證據之情形，而未
    於言詞辯論終結前聲明異議，視為有前項之同意，刑事訴訟
    法第159 條之5 定有明文。查本件認定事實所引用之下列證
    據方法，業經本院於審理時提示予檢察官、上訴人即被告宋
    阡罪、檢察官均不爭執其證據能力，且本院認為以之作為本
    案認定之證據，均與待證事實具有關聯性，且無證據證明此
    等證詞有何非出於任意性，或書證有何遭變造或偽造情事，
    作為本案之證據，亦屬適當，依刑事訴訟法第159 條之5 第
    1 項規定，自得為證據。
貳、實體方面：
一、訊據被告宋阡罪對於其確有於前揭時、地，申辦亞太行動寬
    頻電信股份有限公司0000000000號行動電話預付卡門號之SI
    M 卡1 枚之事實，固坦承不諱，惟否認有何幫助詐欺取財之
    犯行，辯稱：伊要更正以前的陳述，伊接到前妻羅惠芳打電
    話來，叫伊到7-11統一超商去辦文件就有錢拿，伊到7-11統
    一超商時，有一部白色轎車，伊前妻和那人有交談，伊只想
    寫一寫快點回去休息，因伊眼睛痛，作工很累，沒辦法寫完
    預付卡的基本資料，只有簽名，羅惠芳和那人就拿一些紙張
    叫伊簽名，羅惠芳很高興，伊不疑就簽名，羅惠芳拿1000元
    給伊，伊事後問同事是有真的這種事情，伊同事回答說可以
    賣到6 千元或1 萬元，伊回家就跟伊前妻羅惠芳說，伊前妻
    就說你只要跟法官說是遺失就沒事了，伊沒有詐騙之意思云
    云。
二、經查：
  (一)被告宋阡罪確有申辦亞太行動寬頻電信股份有限公司000000
    0000號行動電話預付卡門號之SIM 卡之事實，除為被告所坦
    承外，並有通聯調閱查詢單附卷可證（見臺灣臺北地方法院
    檢察署99年度偵字第19352 號偵查卷第26至30頁）；又如附
    表所示之被害人黃本森、陳美玲、被害人即告訴人林倖羽受
    有前揭訛詐，分別以網路或提款機將如附表所示之款項匯入
    犯罪集團或不法份子所提供之帳戶內之事實，亦據證人即被
    害人黃本森、陳美玲、證人即告訴人林倖羽於警詢中證述綦
    詳（見臺灣臺北地方法院檢察署99年度偵字第19352 號偵查
    卷第13頁、第15頁、臺灣高雄地方法院檢察署99年度偵字第
    30250 號偵查卷第28、29頁），並有網路銀行轉帳明細、網
    頁畫面、自動櫃員機交易明細單等件附卷足佐（見臺灣臺北
    地方法院檢察署99年度偵字第19352 號偵查卷第39頁反面、
    45至46頁反面、高雄市政府警察局小港分局高市警港分偵字
    第0990013452號警卷第16頁），足見該犯罪集團係以前述之
    訛詐方式，詐騙上開被害人使陷於錯誤，而依指示匯款因而
    受害，行詐之人自應成立刑法第339 條第1 項之詐欺取財罪
    ，且上開被告所提供之門號0000000000號預付卡，亦確已為
    犯罪集團使用作為向前述被害人詐欺取財之聯絡工具。
  (二)被告宋仟罪雖矢口否認有何幫助詐欺之犯行，並以前揭情詞
    置辯。惟查：
  (1)被告於警詢、偵查及原審時，從未提及受前妻羅惠芳之唆使
    到統一超商前於文件上簽名，並從羅惠芳處拿到1000元，羅
    惠芳並告知如果日後接到傳訊，只要跟法官說是遺失就沒事
    了之情事，被告原於警詢、偵查及原審中均係辯稱：SIM 卡
    是用來跟伊母親聯絡，後來放在口袋遺失了等語；事後於本
    院審理時，卻改口陳稱：受到羅惠芳之指使，因做工很累，
    只想趕快簽名辦完，趕快休息云云，前後供述明顯不一，已
    有臨訟編纂訟詞之情形。次查，證人羅惠芳於本院審理時證
    稱: 「不曾找被告一起去申辦行動電話門號，被告所講99年
    3 月間接到我的電話，叫被告到斗南體育館附近的7-11寫了
    一張預付卡的申請書，他只在上面簽名等等，絕無此事。」
    等語（本院卷第63頁），被告所辯：被前妻羅惠芳唆使才申
    辦門號云云，已難證明為真；況被告於99年3 月31日向威寶
    電信股份有限公司、遠傳電信股份有限公司、亞太行動電信
    股份有限公司各申辦1 只門號，99年4 月1 日及同年月2 日
    各向台灣大哥大股份有限公司申辦1 只預付卡門號，有上開
    電信公司資料查詢表在卷可考（本院卷第29-33 頁），若果
    如被告所辯係受前妻之唆使，因當時作工很累，希望趕快休
    息才於申請書上簽名，則豈有二天均是面臨相同之情境，其
    所辯顯違事理常情；被告於短短二天內，向各家行動電話通
    信公司共申辦5 只行動電話，已超出一般個人需用之範疇，
    再衡諸一般常理，詐騙集團如欲使用他人之行動電話門號做
    為渠等與被害人聯絡之用，應會以收購、借用等有所知會門
    號申辦人之方式為之，蓋如此一來，方可確保所取得之門號
    至少有一段期間之使用期，而不致隨時遭門號申辦人辦理停
    用，致使詐騙工作前功盡棄。故而詐騙集團當不致僅為求節
    省收購他人門號之微薄費用，即冒險以竊得、騙得或拾得之
    門號作為詐騙之用，故而前揭門號確係由詐騙集團向被告所
    收購或以其他有所知會之方式向被告取得，始合乎常情。被
    告無論是原審中所辯稱SIM 卡遺失云云，或係於本院中所辯
    為了趕快休息，才受羅惠芳之唆使於文件上簽名云云，均屬
    悖於社會常情及經驗法則，難以採信。被告係在其自由意識
    之下，將其申辦取得之0000000000號行動電話門號預付卡交
    付予不詳姓名年籍之成年人使用一節，應堪認定。
  (2)按刑法上之故意，分為直接故意（確定故意）與間接故意（
    不確定故意），「行為人對於構成犯罪之事實，明知並有意
    使其發生者」為直接故意；「行為人對於構成犯罪之事實，
    預見其發生而其發生並不違背其本意者」為間接故意，刑法
    第13條第1 項、第2 項定有明文。間接故意與有認識的過失
    之區別，在於兩者對構成犯罪之事實雖均預見其能發生，但
    前者對其發生並不違背其本意，後者則確信其不發生。衡諸
    常情，現今行動電話甚為普及，申請行動電話門號並無任何
    特殊之限制，一般人皆得輕易申請行動電話門號使用，此乃
    眾所周知之事，則依一般人之社會經驗，若遇有人不以自己
    名義申請行動電話門號使用，反而要求他人提供行動電話門
    號供其使用，均應知他人要求提供行動電話門號，係欲藉該
    行動電話門號從事不法用途，以逃避追緝。況近年來財產犯
    罪手法層出不窮，該等犯罪多數係利用他人行動電話門號作
    為聯絡被害人之工具，此亦為媒體所廣泛報導。本件被告為
    久於社會歷練之成年人，依其智識程度，當可預見任意提供
    行動電話門號予他人使用，易致他人藉該門號從事不法用途
    ，以逃避追緝，被告或辯稱遺失、或辯稱受唆使才申辦交給
    不詳姓名之人云云，雖被告並無就所辯解之事實負舉證證明
    之義務，然倘被告提出訴訟上不能證明的積極抗辯，且不合
    社會生活上之常態經驗時，對於既已存在的積極罪證，都是
    不足以用來形成合理懷疑的幽靈抗辯，自非「罪疑唯輕」之
    情形，當不得以此抗辯而排除超越一切合理可疑之積極證據
    。被告不僅翻異前供、閃爍其辭，更無法說明為何於短時間
    內即申辦5 只行動電話之正當理由，以釐清己身責任，被告
    上開所供情節，亦嫌失據，實難遽採。足見被告對於本件未
    曾如實交代案情，其所辯各情，無非均為事後推諉卸責之詞
    ，不足採信。益徵被告是企圖飾詞合理化其申辦行動電話門
    號以提供詐欺集團使用，被告將上開0000000000號行動電話
    門號卡交付予無任何信賴基礎之人，主觀上已能預見上開門
    號縱用於實行詐欺犯罪亦不違其本意，而仍基於幫助詐欺取
    財之不確定故意提供助力，所為即該當於詐欺財之幫助犯行
    ，殆屬無疑。
  (3)再按刑法上之幫助犯，係指以幫助之意思，對於正犯資以助
    力，而未參與實施犯罪之行為者而言。查被告主觀上應有預
    見該某成年人取得其之前開SIM 卡後，可能係預計充作詐欺
    取財等不法用途使用，然其竟仍將前開0000000000號行動電
    話SIM 卡交給該人，容任幫助前揭詐欺取財結果之發生，被
    告主觀上應具有幫助詐欺取財之間接故意甚明。從而，被告
    既具有幫助詐欺取財之間接故意及客觀行為，且被害人黃本
    森、陳美玲、告訴人林倖羽亦有上述遭詐欺取財之事實，是
    以本件事證明確，被告所辯不足採信，犯行應堪認定。
三、論罪科刑部分：
  (一)查前揭犯罪集團或不法份子先後使被害人黃本森、陳美玲、
    告訴人林倖羽陷於錯誤，分別將如附表所示之款項匯入犯罪
    集團或不法份子所提供之帳戶內，該犯罪集團或不法份子所
    為該當刑法第339 條第1 項之詐欺取財罪。被告提供前開00
    00000000號行動電話SIM 卡幫助該犯罪集團或不法份子詐欺
    取財，核被告所為，係犯刑法第30條第1 項前段、同法第33
    9 條第1 項幫助詐欺取財罪。又被告係幫助犯，爰依刑法第
    30條第2 項之規定，按正犯之刑減輕之。另被告以一提供前
    揭行動電話門號之幫助行為，同時觸犯數相同之幫助詐欺取
    財罪名，為想像競合犯，應依刑法第55條規定，從一重處斷
    。至公訴意旨固僅論及被告有為如附表編號一、二所示之幫
    助詐欺取財之犯罪事實，漏未論及被告另有為如附表編號三
    所示之幫助詐欺取財之犯罪事實，惟兩者間有想像競合犯之
    裁判上一罪關係，業見前述，故該漏未論及之部分應為起訴
    效力所及，本院自應併予審判。
  (二)原審適用刑法第30條第1 項前段、第2 項、刑法第339 條第
    1 項、第55條、第41條第1 項前段，刑法施行法第1 條之1
    之規定，並審酌被告交付前開行動電話門號SIM 卡1 枚，供
    犯罪集團使用，助長犯罪集團財產犯罪之風氣，致前揭被害
    人、告訴人分別受詐騙而匯款，擾亂金融交易往來秩序，亦
    因被告提供行動電話門號SIM 卡，致使執法人員難以追查該
    犯罪集團之真實身分，所為實屬不該，且被告迄今仍無悔意
    ，暨考量被告並無前科紀錄，此有臺灣高等法院被告前案紀
    錄1 份在卷可稽，足見其素行尚非不良，被告縱有獲取報酬
    ，然所獲報酬亦應屬有限等一切情狀，量處有期徒刑3 月，
    並說明如易科罰金，以新台幣1000元折算1 日之標準之情形
    ，雖原審就被告說詞辯駁部分之說明稍有疏漏，然不影響全
    案判決本旨，無加以撤銷之必要，其認事用法並無違誤，量
    刑亦稱允當。被告上訴意旨徒稱並無幫助詐欺之犯意云云，
    難認有據，為無理由，應予駁回。
四、公訴意旨另以：被告交付提供上開行動電話門號SIM 卡，該
    詐騙集團再分別：(一)向李智偉詐騙，李智偉乃於99年5 月3
    日14時57分許，匯入8,200 元於高雄市○○區○○街130 號
    中華郵政股份有限公司高雄桂林郵局00000000000000之帳戶
    後得逞；(二)向賴詩芹詐騙，賴詩芹於99年5 月16日19時18分
    ，匯入15,000元於前址郵局帳戶後得逞；(三)向王乃玉詐騙，
    王乃玉於99年6 月3 日16時43分，匯入2,008 元於前址郵局
    帳戶後得逞；(四)向吳佩珊詐騙，吳佩珊於99年6 月3 日15時
    56分，匯入7,200 元於前址郵局帳戶後得逞。因認被告就被
    害人李智偉、王乃玉、吳佩珊等受騙交付財物部分，均構成
    刑法第30條第1 項、第339 條第1 項之幫助詐欺取財罪嫌等
    語。惟當時詐騙集團提供給被害人李智偉之聯絡電話為0000
    000000號、00-00000000 號，而提供給被害人賴詩芹之聯絡
    電話為0000000000號、0000000000號，又詐騙集團當時並未
    提供電話號碼給被害人王乃玉，另提供給被害人吳佩珊之聯
    絡電話為0000000000號，分據證人即被害人李智偉、賴詩芹
    、王乃玉、吳佩珊於警詢時證述明確（臺灣高雄地方法院檢
    察署檢察署99年度偵字第30250 號偵查卷第22至27頁、31至
    34頁），並非被告所申辦之0000000000號行動電話預付卡門
    號，且客觀上亦無其他證據顯示被害人李智偉、賴詩芹、王
    乃玉、吳佩珊遭施用詐術而交付財物，與被告提供之上開行
    動電話門號之間，具有任何之關連，則因被告對於詐欺集團
    向被害人李智偉、賴詩芹、王乃玉、吳佩珊施用詐術以詐取
    財物部分，未曾提供任何之助力，被告對於被害人李智偉、
    賴詩芹、王乃玉、吳佩珊遭詐欺取財部分，自不負幫助犯之
    刑責，檢察官認被告就被害人李智偉、賴詩芹、王乃玉、吳
    佩珊遭詐欺取財部分，亦構成詐欺取財之幫助犯部分，容有
    未合，惟因該等部分如成立犯罪，與前經本院論罪科刑之幫
    助詐欺取財部分，具有想像競合犯之裁判上一罪關係，爰不
    另為無罪之諭知，附此敘明。
據上論結，應依刑事訴訟法第368 條，判決如主文。
本案經檢察官莊榮松到庭執行職務。
中    華    民    國   100    年    12    月    27    日
                  刑事第三庭    審判長法  官  張意聰
                                      法  官  莊松泉
                                      法  官  簡志瑩
以上正本證明與原本無異。
不得上訴。
中    華    民    國   100    年    12    月    27    日
                                      書記官  吳新貞
附錄本件論罪科刑法條：
中華民國刑法第339條
意圖為自己或第三人不法之所有，以詐術使人將本人或第三人之
物交付者，處5 年以下有期徒刑、拘役或科或併科1 千元以下罰
金。
以前項方法得財產上不法之利益或使第三人得之者，亦同。
前二項之未遂犯罰之。
附表：
┌──┬───────┬──────────┬────────────┬────────┐
│編號│被害人        │受騙匯出時間        │詐騙手法                │金額（新台幣）  │
├──┼───────┼──────────┼────────────┼────────┤
│一  │黃本森        │民國99年6 月2 日14時│黃本森於99年5 月31日上網│匯款10,000 元   │
│    │              │57分許              │購買詐騙集團訛稱欲出售之│                │
│    │              │                    │冰箱1 台，經與詐騙集團成│                │
│    │              │                    │員於99年6 月1 日15時許電│                │
│    │              │                    │話聯絡後，即陷於錯誤，而│                │
│    │              │                    │依指示以網路匯款方式匯出│                │
│    │              │                    │貨款。                  │                │
├──┼───────┼──────────┼────────────┼────────┤
│二  │陳美玲        │99年6 月3 日14時42分│陳美玲於99年6 月2 日上網│匯款12,000 元   │
│    │              │許                  │購買詐騙集團訛稱欲出售之│                │
│    │              │                    │冰箱1 台，及Wii 遊戲機1 │                │
│    │              │                    │台及配件，經與詐騙集團成│                │
│    │              │                    │員電話聯絡後，即陷於錯誤│                │
│    │              │                    │，而依指示至銀行提款機匯│                │
│    │              │                    │出匯款。                │                │
├──┼───────┼──────────┼────────────┼────────┤
│三  │林倖羽        │99年6 月2 日20時16分│林倖羽於99年6 月2 日上網│匯款9,000 元    │
│    │              │許                  │購買詐騙集團訛稱欲出售之│                │
│    │              │                    │冰箱1 台，經與詐騙集團成│                │
│    │              │                    │員電話聯絡後，即陷於錯誤│                │
│    │              │                    │，而依指示以網路匯款方式│                │
│    │              │                    │匯出貨款。              │                │
└──┴───────┴──────────┴────────────┴────────┘